臺灣高等法院刑事判決　　　　　　　　　九十年度上更(一)字第五二一號
　　上訴人　臺灣臺北地方法院檢察署檢察官
　　被　告　丑 ○ ○
　　選　任　邱 鎮 北
　　辯護人　劉 哲 睿
右上訴人因被告偽造文書等案件，不服台灣台北地方法院八十六年度訴字第二二四六
號，中華民國八十七年十二月二十二日第一審判決（起訴案號為台灣台北地方法院檢
察署八十五年度偵字第二二三四四號），提起上訴，本院判決後，經最高法院第一次
發回，本院判決如左：
    主    文
原判決撤銷。
丑○○共同連續行使偽造之私文書，足以生損害於他人，處有期徒刑捌月。
如附表（一）所示支票上偽造之信虹興業股份有限公司之公司章、同興預拌混凝土廠
股份有限公司之公司章及其負責人丁○○印章、保泓興業股份有限公司之公司章各乙
枚及附表（一）所示偽造之信虹興業股份有限公司印文、同興預拌混凝土廠股份有限
公司印文及其負責人丁○○印文、保泓興業股份有限公司之印文均沒收。
    事    實
一、丑○○係台北市信義區○○○路○段五五二號三樓鵬翔企業股份有限公司（下簡
    稱鵬翔公司）負責人，與其父廖飛勇（已於八十三年九月三十日死亡）於民國（
    下同）八十二年六月八日，共同以鵬祥公司名義，由丑○○出面與台北市○○○
    路○段二四三號台新國際商業銀行股份有限公司（下簡稱台新銀行）儲蓄部簽訂
    「墊付國內票款借據」契約書乙份，約定：借款期限自八十二年六月九日至八十
    三年六月九日止，借款最高額度為新台幣（下同）一千萬元；在該期間及額度內
    ，鵬翔公司可提供出貨而取得之遠期客票為擔保，向台新銀行預先融通低於票面
    額度之資金，迨遠期客票到期後，再由台新銀行提示受償。嗣於八十三年六月九
    日該「墊付國內票款借據」契約到期前，台新銀行先以郵寄方式，詢問鵬祥公司
    是否續約，廖飛勇與丑○○為其得台新銀行之遠期客票融通資金，以挹注公司營
    運所需，乃共同意圖為自己不法之所有，基於概括犯意聯絡，由丑○○、廖飛勇
    父子分別以辛○○、甲○○、己○○、庚○○等人為人頭，所設立之天翔有限公
    司（下簡稱天翔公司）、弘諦企業股份有限公司（下簡稱弘諦公司）、呈錦有限
    公司（下簡稱呈錦公司）（如附表二所示），進而經各該公司名義負責人辛○○
    、甲○○、己○○等同意後，由丑○○以各該公司名義向附表所示之銀行所申請
    供其使用之支票，再由簽發如附表（一）所示之支票七張後，繼而在不詳地點，
    利用不知情之成年刻印者偽造如附表背書欄所示之信虹興業股份有限公司（下簡
    稱信虹公司）、同興預拌混凝土廠股份有限公司（下簡稱同興公司）、保泓興業
    股份有限公司（下簡稱保泓公司）之公司章及同興公司負責人丁○○章，再由廖
    飛勇蓋用各該偽造之印章於附表（一）所示之支票背面，以偽造如附表（一）所
    示之支票背書。復由廖飛勇出面，先清償鵬翔公司對台新銀行已到期之借款，再
    指示鵬翔公司不知情之職員戊○○（原名為林瑪莉），於八十三年六月九日，攜
    帶如附表（一）編號一所示之支票乙紙，至台北市○○○路○段二四三號台新銀
    行儲蓄部，代表鵬翔公司與台新銀行承辦人員簽訂「墊付國內票款借據」延長契
    約書，除約定之借款期限改為自八十三年六月九日至八十四年十月七日止外，其
    餘借款額度及條件均與前約相同；簽約後戊○○即依廖飛勇之指示，交付如附表
    （一）編號一所示上有偽造之信虹公司背書之支票予台新銀行，表示該支票係鵬
    翔公司交易時向客戶所收取之客票，連同其他真正取得之遠期客票，共向持向台
    新銀行借貸一千萬元借款，致使台新銀行承辦人員陷於錯誤，同意核撥如附表（
    一）編號一所示支票面額八成之貸款予鵬翔公司，足生損害於信虹公司及台新銀
    行對客戶貸款之正確性。嗣因該一千萬元借款，鵬翔公司已清償部分借款，致空
    出部分借款額度，廖飛勇、丑○○復連續於：
  (1)八十三六月十六日，指示鵬翔公司不知情之職員戊○○持如附表（一）編號二所
    示上有偽造之信虹公司背書之支票乙紙，向台新銀行承辦人員表示該支票係鵬翔
    公司交易時向客戶所收取之客票，再向台新銀行詐借如票面金額八成之款項，致
    使該銀行承辦人員陷於錯誤，如數借貸該款予鵬翔公司，足以生損害於信虹公司
    及台新銀行對客戶貸款之正確性。
  (2)於八十三年六月二十二日，復指示鵬翔公司不知情之職員戊○○持如附表（一）
    編號三、四、五所示上各有偽造之信虹公司、同興公司背書之支票，向台新銀行
    承辦人員表示三張支票係鵬翔公司交易後向客戶所取得之客票，向台新銀行詐借
    如票面金額八成之款項，使該銀行承辦人員陷於錯誤，如數借貸該款予鵬翔公司
    ，足以生損害於信虹公司、同興公司及台新銀行對客戶貸款之正確性。
  (3)於八十三年六月三十日，再指示鵬翔公司不知情之職員戊○○持如附表（一）編
    號六所示上各有偽造之同興公司及其負責人丁○○背書之支票，向台新銀行承辦
    人員表示該張支票係鵬翔公司交易後向客戶所取得之客票，向台新銀行詐借如票
    面金額八成之款項，使該銀行承辦人員陷於錯誤，如數借貸該款予鵬翔公司，足
    以生損害於同興公司、丁○○及台新銀行對客戶貸款之正確性。
  (4)於八十三年七月七日，指示鵬翔公司不知情之職員戊○○持如附表（一）編號七
    所示上各有偽造之保泓公司背書之支票，向台新銀行承辦人員表示該張支票係鵬
    翔公司交易後向客戶所取得之客票，向台新銀行詐借如票面金額八成之款項，使
    該銀行承辦人員陷於錯誤，如數借貸該款予鵬翔公司，足以生損害於保泓公司、
    及台新銀行對客戶貸款之正確性。
    丑○○與其父廖飛勇共計以該方法，連續五次向台新銀行詐騙借款共計七百零三
    萬六千五百十一元（以票面金額八成計算）。嗣因鵬翔公司無法清償前開借款，
    所交付如附表（一）所示之七張支票，亦均遭退票而不獲付款，台新銀行始知受
    騙。
二、案經被害人台新銀行訴由台灣台北地方法院檢察署檢察官偵查起訴。
    理    由
一、訊據被告丑○○矢口否認其有何上開偽造文書犯行，辯稱：鵬祥公司之業務及公
    司財務均係由其父廖飛勇負責管理，其僅係掛名之公司負責人，平日均係在工廠
    負責砂石之生產，對公司之營運、資金運用及向銀行借款均不知情，本件向台新
    銀行所為之借款，亦係其父親指示公司職員戊○○所辦理，伊未參與亦不知情，
    至台新銀行所提出之承諾書，係事後由台新銀行職員事先所書立，再於催逼債務
    時要求其簽名所為，當時其係在生病精神不濟受壓力下所為，並不知該承諾書之
    內容，事實上其與本件借款無關，並未與其父親共同偽造支票背書，向台新銀行
    詐借款項等語。
二、經查：
(一)被告丑○○確曾以鵬翔公司負責人名義，出面代表鵬翔公司於八十二年六月八日
    與台新銀行簽訂「墊付國內票款借據」契約書乙份，約定：借款期限自八十二年
    六月九日至八十三年六月九日止，借款最高額度為一千萬元；在該期間及額度內
    ，鵬翔公司可提供出貨而取得之遠期客票為擔保，向台新銀行預先融通低於票面
    額度之資金，迨遠期客票到期後，再由台新銀行提示受償。嗣於該契約到期後，
    復於八十三年六月九日，由鵬翔公司職員戊○○攜帶如附表（一）編號一所示之
    支票乙紙，至台北市○○○路○段二四三號台新銀行儲蓄部，代表鵬翔公司與台
    新銀行承辦人員再簽訂「墊付國內票款借據」延長契約書乙份，除約定之借款期
    限改為自八十三年六月九日至八十四年十月七日止外，其餘借款額度及條件均與
    前約相同等情，業經告訴人台新銀行具狀指訴綦詳，並經告訴代理癸○○貨真價
    實述在卷，並有台新銀行提出約定書乙份、「墊付國內票款借據」二份、對外債
    權回收情形分戶備查卡乙份、如附表所示之支票及退票理由單之影本七份、統一
    發票影本七張可資佐証，復經證人戊○○於原審結證明確，再參諸台新銀行提出
    之約定書上立約定書人欄及核對簽名蓋章欄之鵬翔公司及丑○○之簽名，及八十
    二年六月八日簽訂之「墊付國內票款借據」上借款人欄及連帶保証人欄之丑○○
    簽名，均係由被告丑○○前往台新銀行所親自簽名及對保者，亦經告訴人代理人
    癸○○供明在卷（見本院卷第一０三頁），被告丑○○亦不否認前開簽名確係其
    前往台新銀行所親自簽名者（見本院一卷第一六一頁、第一六二頁、本院二卷第
    十八頁），復有該約定書及「墊付國內票款借據」影本各乙份在卷可按（見本院
    一卷第一一六頁、第一一七頁），顯見被告丑○○自始即知悉鵬翔公司與台新銀
    行簽訂「墊付國內票款借據」乙事，且係由其親自前往簽訂該契約及簽名甚明，
    被告丑○○辯謂其並不知鵬翔公司與台新銀行簽訂「墊付國內票款借據」乙事，
    均係其父廖飛勇所為云云，要係飾卸圖免之詞，委不足採。
(二)又天翔公司、弘諦公司、呈錦公司均係被告丑○○及其父廖飛勇先後以圖節稅為
    由，向甲○○、己○○、庚○○等人拿取其等身分証件所設立登記之人頭公司，
    再
    由被告丑○○經由甲○○、庚○○、己○○（已死亡，有法務部戶役連結作業系
    統可按）等人之同意，以天翔公司、弘諦公司、呈錦公司名義先後前往上海商業
    銀行民生分行、聯邦銀行儲蓄部開立支票帳戶，領取支票供丑○○使用等情，亦
    經証人甲○○、庚○○先後於本院供明在卷（見本院一卷第一八一頁至第一八三
    頁、第二０二頁至第二０三頁）復有上海商業銀行民生分行九十年十一月十九日
    上民字第七一六號函及函附之天翔公司用戶資料在卷可憑（見本院卷一第一六五
    頁至一六六頁）。再參諸本院依職權所調取之呈錦公司公司卷所載該公司前後之
    股東計有甲○○、庚○○（曾擔任執行董事）、己○○、辛○○等人，有該公司
    卷影本乙宗及天翔公司執照、營利事業登記證各乙份在卷可憑（見本院卷外証物
    本院卷一第一六六頁），而辛○○復係支票退票時天翔公司負責人，甲○○亦係
    弘諦公司退票時負責人，亦有各該支票及退票理由單影本在卷可稽，益徵天翔公
    司、弘諦公司、呈錦公司均係被告丑○○及其父廖飛勇所成立之人頭公司，洵屬
    顯然。至証人甲○○於九十年十月二日在本院作証時曾供陳弘諦公司係其所設立
    ，係向鵬翔公司購買砂石再行轉賣，附表（一）編號三至六號所示之支票係其簽
    發交付廖飛勇，向鵬翔公司購買砂石之用，後因經營不善致所簽發之支票退票云
    云（見本院一卷第八十五頁、第八十六頁），然其嗣後於本院九十年十二月四日
    庭訊時已供承其於本院九十年十月二日所為之証言，係因被告丑○○曾找其幫忙
    為被告有利之証言，其因前此曾受被告幫忙之恩，基於人情始為有利被告之不實
    陳述等語（見本院卷第一八三頁），顯見証人甲○○於本院九十年十月二日庭訊
    時，所為有利被告之証言，均係虛偽不實之供述，殊無可採，自以其於九十年十
    二月四日所為之陳述為真實，並得採為本案之証據。再者，被告丑○○苟非與其
    父廖飛勇先後以甲○○、庚○○、己○○、辛○○等人為人頭，設立天翔公司、
    弘諦公司、呈錦公司，並由被告丑○○徵得該三家公司人頭負責人之同意，以各
    該公司名義前往如附（一）所示之銀行開戶，請領支票供其使用，其並據以簽發
    如符表所示之支票，供向台新銀行借貸該支票面額八成之借款，則何必請求証人
    甲○○為不實之証言？
(三)如附表（一）所示之七張支票之信虹公司、同興公司、保泓公司及同興公司負責
    人丁○○之背書，均非信虹公司、同興公司、保泓公司及同興公司負責人丁○○
    所為，係遭人偽造印章後所蓋用者，且信虹公司、保泓公司向他人購買砂石，不
    使用客票付款，均簽發信虹公司及保泓公司為發票人支票支付貨款，該三家公司
    亦未曾與天翔公司、弘諦公司、呈錦公司有何業務來往等情，業據被害人即同興
    公司負責人丁○○於偵查中、被害人即信虹公司負責人乙○○○（兼保泓公司實
    際負責人）、保泓公司負責人丙○○於本院調查中供明在卷（見第二二三四四號
    偵查卷第六十七頁及反面、本院二卷第十六頁、第十八頁、第十九頁），並經証
    人子○○、劉永松結證屬實（見第二二三四四號偵查卷第六十七頁反面、第六十
    八頁、第一００頁反面），足徵附表（一）所示之信虹公司、同興公司、保泓公
    司及同興公司負責人丁○○之背書，均屬偽造者無訛。
(四)被告於事發後曾於八十四年四月十五日出具「承諾書」一紙（附於偵查卷證物袋
    內），載明：「前向貴行貸款．．．所提供備償客票，其票據背書人之簽章均係
    立書人所偽造，立書人於交付上開客票予貴行時，已知悉偽造事實」等字樣，被
    告丑○○亦自認該承諾書之簽名確為其本人所親簽無訛，有該承諾書乙份在卷可
    憑，雖被告辯謂該承諾書係台新銀行職員於催討債務時，事先書就再交其簽名，
    其當時因患病精神不濟未看清內容，即行簽名云云，然查依被告丑○○所提出之
    台安醫院診斷証明書所載，其患病時間係在八十五年十一月二十一日開始至院門
    診，距其出具該承諾書時之八十四年四月十五日，相隔達一年七月之久，其所辯
    當時因患病精神不濟云云，即非可採。再者，該承諾書縱係台新銀行職員所事先
    書就內容而交其簽名，如該承諾書內容與事實不符，被告自無逕在該承諾書上簽
    名，以負偽造文書罪責，且該承諾書內容並非艱澀難懂，被告自無不解其意之虞
    ，觀諸該承諾書自明，被告既非在患病中所為之簽名，亦非不解其意而遭詐騙或
    脅迫簽名，其既在該承諾書簽名以示負責，自難於嗣後飾詞以諉卸其責。
(五)至證人戊○○於原審審理中證稱：「都是廖飛勇交付支票去台新銀行辦理貼現」
    ，「借據（指墊付國內票款借據）是廖董（指廖飛勇）自己蓋的」，「融資的錢
    是廖飛勇自己用」、「八十三年六月九日，廖飛勇執有使用鵬翔公司及被告之印
    章，交付支票給戊○○去台新銀行借款，款項亦由廖飛勇支用，從而銷貨統一發
    票亦當由廖飛勇交付」等語（見原審卷第八十三頁反面至第八十四頁反面），於
    本院調查時亦供稱：「當時是廖飛勇叫我去辦的」、「他們收到票時，後面沒有
    背書，我們寫好託收及票貼資料後，再交廖飛勇背書，﹕」等語（見本院一卷第
    二十一頁），且八十三年六月九日簽訂之「墊付國內票款借據」上之借款人、連
    帶保證人均為証人戊○○所代簽，台新銀行之承辦主管（時任儲蓄部副理）女林
    基榮在原審中亦庭證稱：「鵬翔公司之票據貼現，是他（指丑○○）父親介紹的
    。」等語；然被告丑○○係鵬翔公司負責人，八十二年六月八日鵬翔公司與台新
    銀行第一次簽訂約定書及「墊付國內票款借據」時，均係由被告出面簽訂，並在
    約定書之立約定書人欄及核對簽名蓋章欄，及「墊付國內票款借據」上借款人欄
    及連帶保証人欄上親自簽名，已如前述，且附表所示之天翔公司、弘諦公司、呈
    錦公司之支票復係被告徵得各該人頭公司負責人之同意前往開戶領取使用，亦如
    前述，本案犯罪自不可能如証人戊○○前開所証均係由被告之父廖飛勇單獨為之
    ，而與被告無涉，証人戊○○前開証言，容非實在，尚不足採為被告有利之証言
    。
(六）綜上所論，足徵被告所辯，均係飾卸圖免之詞，委不足採，本件事證已臻明確
     ，被告犯行洵堪認定，應依法論科。
三、核被告所為係犯刑法第二百十六條、第二百十條之行使偽造之私文書罪及刑法第
    三百三十九條第一項之詐欺取財罪。被告與其亡父廖飛勇就前開犯罪，雖由廖飛
    勇指示不知情之鵬祥公司職員戊○○持附表 (一）所示之上有偽造背書之支票，
    持往台新銀行詐靠款項，被告雖未參該犯罪行為之實施，但與廖飛勇間，仍有犯
    意聯絡，並利用前開行為以遂行自己之犯罪，仍應成立共謀共同正犯，且渠等利
    用不知情之戊○○涉犯本罪，均為間接正犯。又被告等偽造信虹公司、同興公司
    、保泓公司之公印章及同興公司負責人丁○○印章，再分別蓋用各該偽造印章於
    附表上（一）所示之支票背面以偽造印文之背書行為，其偽造印章、蓋用以偽造
    印文，均為偽造文書之階段行為，不另論罪。又偽造私文書後持以行使，偽造之
    低度行為應為行使之高度行為所吸收，逕論以行使偽造私文書罪。被告等先後多
    次行使偽造私文書以詐欺取財行為，均時間緊接，犯罪構成要件分別相同，顯均
    係基於概括之犯意反覆為之，皆為連續犯，各應以一罪論，並均依法加重其刑。
    被告所犯上開二罪間，有方法結果之牽連關係，為牽連犯，應從一重之連續行使
    偽造之私文書處斷。
四、原審未詳為勾稽，即遽為被告無罪之判決，顯有未洽，本件檢察官上訴意旨，執
    此指摘原判決失當，為有理由，自應由本院將原判決予以撤銷改判，爰審酌被告
    尚無前科紀錄，有本院被告全國前案紀錄表可稽，且次為圖取得鵬翔公司營運之
    資金，竟與其父共同偽造支票背書，向台新銀行詐借高達七百零三萬六千五百十
    元之借款，嚴重影響戙國內金融秩序，復肆意諉責，推卸於其亡父，復未與被害
    人成立民事上和解，賠償其損害，姑念被告曾患有急性精神病及情感性型精神病
    ，有其診斷証明書乙份可按（見第二二三四四號偵查卷第四十五頁），及其犯罪
    其犯罪動機、目的、所生危害、犯後態度等一切情狀，量處其有期徒刑八月示懲
    。
五、被告與廖飛勇所偽造如附表所示信虹公司、同興公司、保泓公司之公印章及同興
    公司負責人丁○○印章各乙枚，雖未扣案，惟不能証明業已滅失，仍應依刑法第
    二百十九條規定宣告沒收。另如附表（一）所示各支票上偽造之背書印文，不問
    是否屬犯人所有，均依刑法第二百十九條規定宣告沒收。
六、據上論斷，應依刑事訴訟法第三百六十九條第一項前段、第三百六十四條、第二
    百九十九條第一項前段、刑法第二十八條、第五十六條、第二百十六條、第二百
    十條、第三百三十九條第一項、第五十五條、第二百十九條、罰金罰鍰提高標準
    條例第一條前段，判決如主文。
本案經檢察官張文政到庭執行職務。
中      華      民      國    九十一    年      三      月      八      日
                            臺灣高等法院刑事第十六庭
                                審判長法  官  許  增  男
                                      法  官  蔡  彩  貞
                                      法  官  黃  鴻  昌
右正本證明與原本無異。
如不服本判決應於收受送達後十日內向本院提出上訴書狀，其未敘述上訴之理由者並
得於提起上訴後十日內向本院補提理由書（均須按他造當事人之人數附繕本）。
                                      書記官  黃  千  鶴
中      華      民      國    九十一    年      三      月      八      日
附錄本案論罪科刑法條全文：
刑法第二百一十條：
偽造、變造私文書，足以生損害於公眾或他人者，處五年以下有期徒刑。
刑法第二百一十六條：
行使第二百十條至第二百十五條之文書者，依偽造、變造文書或登載不實事項或使登
載不實事項之規定處斷。
刑法第三百三十九條：
意圖為自己或第三人不法之所有，以詐術使人將本人或第三人之物交付者
，處五年以下有期徒刑、拘役或科或併科一千元以下罰金。
以前項方法得財產上不法之利益或使第三人得之者，亦同。
前二項之未遂犯罰之。
附表一：
┌──┬────┬────┬─────┬───┬─────┬─────┬────┐
│編號│發 票 人│付 款 人│ 支票號碼 │發票日│ 金    額 │偽造之背書│交付期日│
├──┼────┼────┼─────┼───┼─────┼─────┼────┤
│ 一 │天翔有限│上海商銀│MSA0000000│8.│ 1,265,296│信虹公司  │  6.９│
│    │公司    │民生分行│          │    │          │          │        │
├──┼────┼────┼─────┼───┼─────┼─────┼────┤
│ 二 │天翔有限│上海商銀│MSA0000000│9.６│ 1,581,195│信虹公司  │  6.│
│    │公司    │民生分行│          │      │          │          │        │
├──┼────┼────┼─────┼───┼─────┼─────┼────┤
│ 三 │天翔有限│上海商銀│MSA0000000│9.│ 1,017,482│信虹公司  │  6.│
│    │公司    │民生分行│          │      │          │          │        │
├──┼────┼────┼─────┼───┼─────┼─────┼────┤
│ 四 │弘諦企業│聯邦銀行│ UA0000000│9.│ 1,252,210│同興公司  │  6.│
│    │(股)公司│儲蓄部  │          │      │          │          │        │
├──┼────┼────┼─────┼───┼─────┼─────┼────┤
│ 五 │弘諦企業│聯邦銀行│ UA0000000│9.│ 1,320,900│同興公司  │  6.│
│    │(股)公司│儲蓄部  │          │      ││          │        │
├──┼────┼────┼─────┼───┼─────┼─────┼────┤
│ 六 │弘諦企業│聯邦銀行│ UA0000000│9.│ 1,457,944│同興公司  │  6.│
│    │(股)公司│儲蓄部  │          │      │          │          │        │
├──┼────┼────┼─────┼───┼─────┼─────┼────┤
│ 七 │呈錦有限│安泰銀行│ AB0000000│9.│   900,660│保泓公司  │  7.７│
│    │公司    │儲蓄部  │          │      │          │          │        │
└──┴────┴────┴─────┴───┴─────┴─────┴────┘
附表二：
一、天翔有限公司：
    負責人：辛○○
二、弘諦企業股份有限公司：
    負責人：甲○○
三、呈錦有限公司：
    (一)於八十一年十二月一日設立。股東姓名：鄭瀾鍬（董事）、劉正明、甲○○、
      李文隆、庚○○。
    (二)於八十一年三月五日變更登記：股東姓名：庚○○（董事）、辛○○、己○○
      、壬○○、劉正明。
    (三)於八十一年八月二日再變更登記：股東姓名：己○○（董事）、辛○○、庚○○、壬○○、劉正明。
